臺灣高等法院民事判決　九十年度訴字第一四六號
　　　原　　　告　乙○○
　　　　　　　　　丙○○
　　　被　　　告　甲○○
右當事人間因侵權行為損害賠償事件，本院判決如左︰
    主    文
被告應給付原告乙○○新臺幣壹拾伍萬捌仟捌佰陸拾肆元，原告丙○○伍仟元，及均
自九十年八月十一日起至清償日止，按年息百分之五計算之利息。
原告其餘之訴駁回。
訴訟費用由原告乙○○負擔百分之八十五，原告丙○○負擔百分之五，餘由被告負擔
。
原告假執行之聲請駁回。
    事    實
甲、原告方面：
一、聲明：
  (一)被告應給付原告乙○○新台幣（下同）一百九十三萬九千八百六十四元，原告丙
    ○○五萬元及均自起訴狀繕本送達翌日起至清償日止，按年息百分之五計算之利
    息。
  (二)願供擔保，請准宣告假執行。
二、陳述：
  (一)被告於八十九年十二月八日八時三十分許，在桃園縣八德市○○路十號前大湳市
    場內，與在其門前擺設攤位之原告發生爭執，竟基於連續傷害之犯意，以鐵管毆
    打原告二人，致乙○○受有右手瘀傷二處，右手姆指近端指骨粉碎性骨折，丙○
    ○受有左前臂挫傷等傷害。又原告並無辱罵被告，係被告誤會。至就被告傷害丙
　　○○部分，亦經刑事判決有罪確定。被告傷害原告，自應依民法第一百八十四條
　　第一項、第一百九十三條第一項、第一百九十五條第一項之規定，就原告所受損
　　害負賠償之責（以下損害均算至本訴狀提出之日，日後所增加之費用及傷勢無法
　　完全復原之非財產上損害，暫時保留請求）：
  １、原告乙○○部分，合計為一百九十三萬九千八百六十四元：
    (1)醫藥費：乙○○因右手姆指粉碎性骨折，共支出手術及復健費用三萬五千七百
      三十四元，並因經常疼痛至診所敷藥、施打消炎針及止痛藥共一萬二千四百九
      十元，合計四萬八千二百二十四元。
    (2)交通費：乙○○前住基隆長庚醫院就診約五十次，每次來回車資三百元合計一
      萬五千元，前往桃園德濟醫院就診六十次，每次來回車資一千元合計六萬元，
      二者共計七萬五千元。
    (3)減少勞動能力之損害：乙○○因右手姆指粉碎性骨折，產生運動障礙及無力，
      須長期復健治療，每次復建治療時間約二小時。而乙○○平日係四處擺設攤位
      販賣糖果餅乾維生，須開車、搬運貨品，現因右手姆指無法使力，並須經常往
      返醫院，已八個月無法工作。乙○○於事發地擺設攤位之租金為每日二千二百
      元，油料及其他成本費用每天以一千元計，每天所須總成本約為三千二百元，
      依據八十九年度營利事業各業同業利潤標準，其所營事業費用率為百分之十四
      ，則每日之營業收入應為二萬二千八百五十七元，因其所營事業毛利率為百分
      之二四，是每日所受損害應為五千四百八十六元（22857*24%=5486），又乙○
      ○每日均會外出工作，以每月工作三十日計算，不能營業之日數計有二百四十
      日，故乙○○所受減少勞動能力之損害應為一百三十一萬六千六百四十元（
      5486*240=0000000）。
    (4)非財產上損害：被告僅因細故，即持鐵棍將原告打至右手姆指粉碎性骨折，其
      惡性重大，且原告傷勢嚴重，需開刀住院六日。手術後仍鎮日腫脹疼痛，致夜
      晚難以入眠，須經常至醫院止痛，並長期復健治療。且因右手姆指受傷，右手
      無法抓握，日常生活極為不便。日後即便復原，如遇天候轉變勢必再度疼痛，
      此痛苦將伴隨原告一生，原告受有重大精神上折磨，然原告受傷後，被告並無
      道歉慰問，故請求非財產上損害五十萬元。
  (二)丙○○部份：
    丙○○所受傷勢雖輕，惟無故遭被告毆打，而被告亦無道歉慰問，故請求非財產
    損害五萬元。
  (三)當事人已證明受有損害而不能證明其數額或證明顯有困難者，法院應審酌一切情
    況，依所得心證定其數額，民事訴訟法第二百二十二條第二項定有明文。原告因
    以攤販為業，無法提出確切之工作損害證明，僅能以一般利潤標準推算。又原告
    僅受有勞動能力喪失百分之八，惟住院六日期間與原告就診復健之日數無法工作
    ，如同喪失完全勞動能力。至原告就醫所支出車資及停車費，依原告停車及就醫
    之時間，應可認該停車費係就診所須費用，且計程車費或大眾運輸費用之計算，
    亦有一定客觀之標準。另保險制度旨在保護被害人，非為減輕損害事故加害人之
    責任，故原告之損害賠償請求權，不因受有保險給付而喪失，且本件並非交通事
    故所引起，而無全民健康保險法第八十二條之適用。
三、證據：提出診斷書七紙、醫療費收據六十三紙、八十九年度營利事業各業同業利
    潤標準表一紙、發票影本三十三紙為證。
乙、被告方面：
一、聲明：(一)原告之訴駁回。(二)如受不利判決，願供擔保，請准免為假執行之宣告。
二、陳述：
  (一)本件係因原告乙○○為擺設攤位，辱罵被告全家，被告因氣憤方與原告乙○○互
    毆，被告頭部亦遭原告丙○○持三個相疊之鐵製盤子敲擊而跌在地上，原告丙○
    ○見狀拾起磚頭欲再攻擊，幸經被告之姊蔡結絲阻止，奪下磚頭，被告方得以活
    命，足證本件損害之發生，係原告乙○○自行招致，自得依民法第二百十七條第
    一項規定主張原告與有過失，請求減輕賠償金額或免除之。
  (二)就原告請求賠償項目金額之陳述：
  １、乙○○部分：
    (1)醫藥費：原告就健保給付部分亦計算在請求範圍內，然全民健康保險係社會保
      險，特重社會福利之功能，以增進全體國民健康，提供醫療保健服務為目的，
      故原告醫藥費中就健保給付部分，既由中央健康保險局透過社會救助之方式予
      以彌補，則原告即無該部分之支出，而無損失，自不得請求。
    (2)交通費：原告先主張為就醫共計支出車資七萬五千元，復主張由他人開車載送
      ，停車費七千九百八十元，前後主張相互矛盾，亦未加以舉證，提出之停車發
      票，亦無從證明係為就醫而支出。
    (3)減少勞動能力之損害：原告係右手拇指近端指骨閉鎖性骨折（粉碎性骨折），
      並非全然喪失勞動能力，亦無需休養八個月均無法工作。又原告乃係擺攤販賣
      糖果、餅乾之小販，每包糖果、餅乾之零售價僅幾十元，每日營業額並無高達
      二萬二千八百五十七元，每日毛利亦不可能多達五千四百八十六元，依最高法
      院六十一年台上字第一九八七號、六十三年台上第一三九四號判例意旨，計算
      減少及殘存勞動能力之價值，應以原告之能力在通常情形下可能取得之收入為
      標準，且依國立台灣大學醫學院附設醫院鑑定結果認定乙○○減少之勞動能力
      僅約為百分之八，原告自不得請求全部勞動能力喪失之損害。
    (4)非財產上損害：本件係原告先以言語挑釁，兩造方出手互毆，原告請求五十萬
      元精神慰撫金，顯屬過高，並應有過失相抵。
  ２、丙○○部分：被告遭丙○○以相疊三個之鐵盤攻擊頭部致跌倒在地，復持磚頭
      欲繼續攻擊，遭圍觀之人予以阻止，被告並未毆打丙○○，其傷痕係與圍觀者
      拉扯間所造成，被告自無庸負損害賠償責任。
丙、本院依職權調閱本院九十年度上易字二五八六號刑事案件卷宗，及函請國立臺灣
    大學附設醫學院鑑定原告乙○○因右手拇指粉碎性骨折所減少勞動能力之比率。
    理    由
一、兩造爭執要旨
    本件原告起訴主張：被告於八十九年十二月八日八時三十分許，在桃園縣八德市
    ○○路十六號前大湳市場內，因原告擺設攤位一事起爭執，即持鐵管毆打原告，
    致原告乙○○受有右手瘀傷二處、右手拇指近端指骨粉碎性骨折，丙○○受有左
    前臂挫傷等傷害，爰依侵權行為之法則，請求被告賠償所受之損害等情。被告則
    以，係原告乙○○先辱罵被告，雙方才互毆，故原告乙○○與有過失，應有過失
    相抵，且原告乙○○所請求之金額過高，就健保給付部分之醫療費應不得請求，
    交通費亦無舉證，並應以原告乙○○之能力在通常情形可取得之收入為勞動能力
    之計算標準，且原告乙○○並未喪失全部勞動能力，再者被告並無毆打原告丙○
    ○等語，資為抗辯。
二、得心證之理由
  (一)兩造不爭執部分
    原告主張被告於八十九年十二月八日八時三十分許，在桃園縣八德市○○路十六
    號前大湳市場內，就原告擺設攤位詳細位置，與原告發生爭執，而手持鐵管毆打
    原告乙○○，致乙○○受有右手瘀傷二處（0.8cm×0.5cm、0.2cm×0.2cm）、右
    手拇指近端指骨閉鎖性骨折（粉碎性骨折）之傷害，並經臺灣桃園地方法院判處
    有期徒刑三月，經本院駁回上訴確定等事實，業據提出診斷證明書（見本院卷第
　　三二頁、附民卷第六至十頁）為證，並為原告所不爭執，應認為真正。
  (二)有爭議者，被告抗辯並未傷害原告丙○○，且係因原告乙○○辱罵被告，始導致
    本件傷害，原告乙○○與有過失等語。但查：
  １、被告於前揭時地，手持鐵管毆打原告丙○○，致丙○○受有左前臂挫傷之情，
      業據被告於本件刑事案件偵審過程中，自承有持鐵管打原告乙○○、丙○○二
      人（見刑事偵查他字卷第九頁、原審刑事卷第一一頁、本院刑事卷第二五、二
      七頁），嗣於本院改口否認有毆打丙○○，顯係卸責之詞，自不可採。且被告
      故意傷害丙○○之行為，亦經本院刑事庭判處有期徒刑三月確定，有本院九十
      年度上易字第二五八六號判決確定（見本院卷第五、六頁），是被告有持鐵管
      毆打原告丙○○，致丙○○受有左前臂挫傷之情，至堪認定。
  ２、按損害之發生或擴大，被害人與有過失者，法院得減輕賠償金額或免除之，民
      法第二百十七條固有明文。惟雙方互毆乃雙方互為侵權行為，與雙方行為為損
      害之共同原因者有別，無民法第二百十七條過失相抵原則之適用。最高法院六
      十八年度台上字第九六七號亦著有判例。本件被告主張係互毆，即兩造互為故
      意行為，揆之首揭說明，自無民法第二百十七條過失相抵原則之適用，則被告
      辯稱有過失相抵原則之適用，亦無足採。至被告所辯：本件傷害事件肇因於原
      告先出言辱罵被告，惟此與雙方行為為損害之共同原因者有別，亦無民法第二
      百十七條過失相抵原則之適用。
  (三)按因故意或過失，不法侵害他人之權利者，負損害賠償責任；不法侵害他人之身
    體或健康者，對於被害人因此喪失或減少勞動能力或增加生活上之需要時，應負
    損害賠償責任；不法侵害他人之身體、健康，被害人雖非財產上之損害，亦得請
    求賠償相當之金額，民法第一百八十四條第一項、第一百九十三條第一項、第一
    百九十五條第一項分別定有明文。被告故意傷害原告二人之行為，已如前述，其
    侵權行為與原告所受損害間有相當因果關係，自應負侵權行為損害賠償責任。茲
    就原告各項請求金額審酌如左：
  １、原告乙○○部分：
    (1)醫療費部分：
    原告乙○○主張因本件傷害支出手術、復健費用三萬五千七百三十四元，及敷
      藥、消炎、止痛藥費用一萬二千四百九十元，合計四萬八千二百二十四元，業
      據提出長庚醫院、德濟醫院醫療費用收據及郭宏斌診所醫療費用明細表為證（
      見附民卷第一一至七三頁）。然核就長庚醫院部分之三十三張收據所載自費部
      分金額計七千一百八十元，健保醫療費用計一萬四千八百零四元，合計二萬七
      千九百八十四元；就德濟醫院部分之二十九張收據金額合計一萬一千一百三十
      八元；郭宏斌診所部分金額為一萬二千四百九十元，合計原告所提出之六十三
      張收據總計為四萬五千六百十二元，原告所另主張之二千六百十二元部分，並
      無提出相關事證證明，自應予扣除，而依原告乙○○所受傷勢及收據上所載醫
      藥費別及日期，均核屬醫療上所必要，應予准許。是原告乙○○所得請求之醫
　　　療費為四萬五千六百十元（計算式：7180+14804+11138+12490=45612）。
    至被告抗辯就健保給付部分，原告應不得請求等語。然按全民健康保險性質上
      係屬健康、傷害保險，除有全民健康保險法第八十二條規定之情形外，依保險
      法第一百三十條、第一百三十五條準用同法第一百零三條之規定，全民健康保
      險之保險人不得代位行使被保險人因保險事故所生對於第三人之請求權，要無
      保險法第五十三條規定適用之餘地。是全民健康保險之被保險人，非因汽車交
      通事故受傷害，受領全民健康保險提供之醫療給付，其因侵權行為所生之損害
      賠償請求權並不因而喪失（最高法院八十九年度台上字第八○五號判決意旨參
      照）。查本件原告乙○○所支出之醫療費用中雖有部分為健保給付，然此乃原
      告乙○○加入全民健康保險，並繳交保險費之結果，與被告之侵權行為無關，
      且本件亦非因汽車事故所生之損害，而無全民健康保險法第八十二條規定之適
      用，即中央健康保險局不得依該規定代位向被告請求。如認原告乙○○本人亦
      不得向被告請求，將形同免除被告此部分之賠償責任，有違公平原則，是被告
      此部分所辯，自屬無據。
    (2)交通費部分：原告乙○○主張因就醫支出交通費七萬五千元，並提出停車場發
      票三十六紙為證，然查，上開發票所載之停車場地址，固係位於原告乙○○前
      往就醫之基隆長庚醫院附近，然其上並無記載詳細日期，尚不能證明與上開就
      醫治療有何因果關聯，復參以其有為九十年七－八月份發票共二十一張（見本
      院卷第五七至七七頁），然依原告所提出之醫療費收據，於該期間僅至基隆長
      庚醫院就醫五次，益證原告此部分抗辯，與事實不符，自無可取。是原告請求
      被告賠償交通費七萬五千元部分，即不應准許。
    (3)減少勞動能力之損害：原告主張其係以販賣糖果餅乾維生，每日攤位租金二千
      二百元、油料等成本費一千元，每日所須成本為三千二百元，依八十九年度營
      利事業各業同業利潤標準，原告每日可得利潤為五千四百八十六元，因本件傷
      害已八個月即二百四十日無法工作，所受損害為一百三十一萬六千六百四十元
      等語。然查，原告僅提出八十九年度營利事業各業同業利潤標準（見附民卷第
      七六頁），惟原告並未提出其每日承租攤位租金及支出油料等成本費之證明，
      亦未能提出任何薪資資料以證明工作損失，所稱每日工作所得有五千四百八十
      六元，自屬無據，而不足採。本院認以行政院勞工委員會公布之每月最低工資
      一萬五千八百四十元即每日五百二十八元計算為適當。再依原告所提出之診斷
      證明書記載其於八十九年十二月八日入院，同年月十三日出院（見偵查他卷第
      三頁），於住院六日期間自屬完全無法工作，然自出院後，雖原告乙○○仍陸
      續至醫院門診診療，然經本院函請國立台灣大學醫學院附設醫院鑑定結果認，
      乙○○之右手拇指骨折迄今已近一年，檢查結果顯示，其大拇指之關節活動度
      在正常範圍，但仍有疼痛以及肌力減少約百分之二十之情形。依據勞工保險殘
      廢給付標準表之規定，如僅有握力障害而未喪失關節活動度者，不予以殘廢給
      付；惟這不表示其拇指未有功能之喪失。就學理而言，蔡先生之拇指（其功能
      比率佔整隻手的百分之四十）因握力減少百分之二十，將會導致其右手功能喪
      失百分之八（即20%×40%=8% ），據前所述，蔡先生減少之勞動力約為百分之
      八，有該院九十年十二月四日（九十）校附醫秘字第三三二二一號函附卷可稽
      （見本院卷第七八頁），堪認原告乙○○因本件受傷，喪失勞動能力百分之八
      ，是原告乙○○請求八個月即二百四十日減少勞動能力之損失為一萬三千零五
      十二元（計算式：528×6＋528×234×8%＝3168+9884= 13052，元以下四捨五
      入），逾此數額所為請求，即無理由。
    (4)精神慰撫金部分：查原告乙○○因被告之毆打受有右手瘀傷二處、右手拇指粉
      碎性骨折之傷害，須定期追蹤、復健治療，其精神與肉體自感痛苦；而原告係
      販賣糖果餅乾為業，為被告所不爭執。本院審酌原告乙○○之傷勢及兩造之身
      分、地位等一切情狀，認原告請求五十萬元，尚嫌過高，應予核減為十萬元，
      方屬合理；逾此數額所為之慰撫金請求，為無理由。
    (5)由前說明，原告乙○○所得請求之損害賠償額為十五萬八千八百六十四元。
      （計算式：45612+130532+100000=158864）
  ２、原告丙○○部分：查原告丙○○遭被告持鐵管毆打而受有左前臂挫傷，本院斟
      酌兩造之身分、地位等一切情狀，認原告請求五萬元精神慰撫金，尚嫌過高，
      應予核減為五千元為適當，逾此數額所為請求，自無理由。是原告丙○○所得
      請求之損害額為五千元。
三、綜上所述，原告本於侵權行為之損害賠償請求權，請求被告給付原告乙○○十五
    萬八千八百六十四元，給付原告丙○○五千元，及自九十年八月十一日即起訴狀
    繕本送達之翌日起至清償日止，按年息百分之五計算之法定遲延利息部分，洵屬
    正當，應予准許。逾此部分之請求，為無理由，應予駁回。本件所命被告給付之
    金額因未逾新台幣一百萬元，被告不得上訴第三審，原告陳明願供擔保請准宣告
    假執行即屬無據。
四、兩造其餘攻擊防禦方法，核與本件判決結果無影響，爰不一一論述，附此敘明。
五、據上論結，本件原告之訴，為一部有理由，一部無理由，依民事訴訟法第七十九
    條但書、第八十五條第一項但書、第三百九十條第二項、第三百九十二條，判決
    如主文。
中　　　華　　　民　　　國　　九十一　　年　　　一　　　月　　二十三　　日
                                    民事第九庭
                                　　　　審判長法　官　吳　謙　仁
                                　　　　　　　法　官　蘇　瑞　華
                                　　　　　　　法　官　魏　大　喨
右正本係照原本作成。
被告不得上訴。
原告如不服本判決，應於收受送達後二十日內向本院提出上訴書狀，其未表明上訴理由者
，應於提出上訴後二十日內向本院補提理由書狀（均須按他造當事人之人數附繕本）
上訴時應提出委任律師或具有律師資格之人之委任狀；委任有律師資格者，另應附具
律師及格證書及釋明委任人與受任人有民事訴訟法第四百六十六條之一第一項但書或
第二項（詳附註）所定關係之釋明文書影本。
中　　　華　　　民　　　國　　九十一　　年　　　一　　　月　　二十四　　日
　　　　　　　　　　　　　　　　　　　　　　　書記官　黃　美　玉
附註：
民事訴訟法第四百六十六條之一（第一項、第二項）：
對於第二審判決上訴，上訴人應委任律師為訴訟代理人。但上訴人或其法定代理人具
有律師資格者，不在此限。
上訴人之配偶、三親等內之血親、二親等內之姻親，或上訴人為法人、中央或地方機
關時，其所屬專任人員具有律師資格並經法院認為適當者，亦得為第三審訴訟代理人
。
